臺灣臺中地方法院民事判決　96年度訴字第594號
原　　　告　乙○○
訴訟代理人　黃雅琴律師
　　　　　　羅宗賢律師
被　　　告　丙○○
當事人間返還土地事件，本院於民國96年7月31日言詞辯論終結
，判決如下：
    主    文
原告之訴駁回。
訴訟費用新臺幣貳萬柒仟肆佰零元由原告負擔。
    事實及理由
一、原告起訴主張：伊於民國79年10月間，邀集被告及訴外人陳
    東方，共同出資（每人各出資1/3）購買臺中縣大里市○○
    段760地號土地之應有部份4616/10000。因當時土地法第30
    條規定：私有農地所有權之移轉，其承受人以有自耕能力者
    為限，且3人中僅被告具有自耕農身份，故伊、被告與陳東
    方達成協議，將分屬伊及陳東方所有之上述土地應有部份各
    4616/30000，均借名登記在被告名下。嗣被告與上述土地之
    另名共有人丁○○（應有部分5384/10000）於95年6月28日
    協議，依其2人名下之應有部分比例，分割該筆土地，且因
    被告名下之該土地應有部分，實為伊、被告及陳東方所平均
    共有，故被告與丁○○乃約定將被告名下之應有部分一分為
    三，即嗣後編為臺中縣大里市○○段760之1地號、760之2地
    號及760之3地號之3筆土地，以便分配予兩造及陳東方3人；
    至於丁○○依其就該土地應有部分比例分得之部分，仍編為
    760地號土地。兩造嗣後已合意終止上開借名登記之法律關
    係，被告同意將分割後之上開地段760之1地號土地（地目：
    旱，面積：217.8平方公尺，以下簡稱系爭土地）返還予伊
    ，詎被告嗣後反悔，拒不返還，為此提起本件訴訟，並再以
    本件起訴狀繕本之送達，為終止借名登記關係之意思表示，
    且依民法第259條第1款及179條等規定，請求被告返還系爭
    土地予伊，並聲明：被告應將系爭土地所有權範圍全部，移
    轉登記予原告。
二、被告抗辯：分割前之上開地段760地號土地，為伊與訴外人
    丁○○共有，原告並未提出證據，證明該筆土地中登記為伊
    所有之應有部分，實係原告邀集伊與訴外人陳東方共同出資
    購買，則原告請求伊將分割自伊名下應有部分之系爭土地，
    移轉登記為原告所有，自無理由等語，並聲明：駁回原告之
    訴。
三、原告主張：上開地段760地號土地於分割前，係登記為被告
    及訴外人丁○○共有，其2人之應有部分分別為4616/10000
    及5384/10000，其後該土地分割為同段760地號、760之2地
    號、760之3地號與系爭土地等4筆土地，其中系爭土地及同
    段760之2地號、760之3地號土地均登記為被告所有等情，業
    據其提出土地登記謄本影本4份為證，且為被告所不爭執，
    堪信為真實。
四、至原告主張：上開地段760地號土地於分割前之應有部分461
    6/10000，實係由兩造及訴外人陳東方各出資1/3所購買，故
    每人之應有部分均為4616/30000，惟因當時土地法第30條規
    定：私有農地所有權之移轉，承受人須有自耕能力，3人方
    協議將原告與陳東方之應有部分，借用具有自耕農身分之被
    告名義登記，惟兩造嗣後已合意終止該借名登記之法律關係
    ，被告亦同意將系爭土地返還原告，且原告另以本件起訴狀
    繕本之送達，終止上開借名登記之關係，則被告自應將系爭
    土地移轉登記為原告所有等語，為被告所否認，並以前揭情
    詞置辯，從而本件應審究者，厥為原告前述主張有無理由？
    而按當事人主張有利於己之事實者，就其事實有舉證之責任
    ，民事訴訟法第277條前段定有明文；又事實有常態與變態
    之分，其主張常態事實者無庸負舉證責任，反之，主張變態
    事實者，則須就其所主張之事實負舉證責任。上開地段760
    地號土地於分割前之應有部分4616/10000，既登記於被告名
    下，依民法第758條「不動產物權依法律行為而取得、設定
    、喪失及變更者，非經登記，不生效力」規定，該部分土地
    自係以被告為所有權人為常態，原告主張其因與被告共同出
    資購買該部分土地，而為土地共有人之一等事實，既與該部
    分土地所有權登記之外觀不符，自屬變態事實，揆諸前揭說
    明，應由原告就其上述主張負舉證責任。經查：
  (一)原告所舉證人即上開地段760地號土地於分割前之另名共有
    人丁○○，於本院96年5月15日言詞辯論期日到庭結證稱：
    該筆土地於分割前為伊與被告共有，於95年間因有建設公司
    欲向伊與被告購地，為了買賣始辦理分割，伊不清楚被告名
    下之該土地應有部分，何以會分割為系爭土地、同地段760
    之2及760之3地號等3筆土地，被告亦未曾向伊提及前述登記
    為被告所有之土地應有部分，係被告與其他人共同出資購買
    ，或有其他共有人等語，並無法證明原告主張：上開地段76
    0地號土地登記在被告名下之應有部分4616/10000，實係兩
    造與訴外人陳東方共同出資購買；該部分土地嗣後分割為3
    筆土地，係因被告同意將其中2筆之所有權移轉登記予原告
    與陳東方2人等情，係屬真實。另名證人戊○○於同一言詞
    辯論期日到庭，經具結後證陳：伊係從事土地開發，在商談
    分割前之上開地段760號土地所在區域重劃事宜時，與被告
    認識，該筆土地原本僅登記為被告與丁○○共有，被告並未
    提及該土地登記於其名下部分，另有其他共有人，係原告告
    訴伊：該登記在被告名下之土地應有部分實為3個人共有，
    原告享有其中3分之1之權利；其後，伊曾邀集兩造及1名姓
    張之人，一起在被告家中，就該筆土地之買賣價格商談數次
    ，被告亦未否認另2人就上開登記於被告名下之土地應有部
    分，各有1/3之權利；當時建設公司曾就被告名下土地應有
    部分之買賣如果成交，可分得土地價款之人製表，表格上只
    簡單的寫兩造及姓張的人各可分3分之1，確實金額沒有寫；
    被告曾經看過這些表格，但並未表示反對意見，或者主張該
    部分土地均為其所有，其僅希望土地能賣得好的價錢等語。
    然被告否認曾見過證人戊○○所述之由建設公司製作、記載
    兩造與訴外人陳東方就上述登記在被告名下之土地應有部分
    出售價金各可分得1/3之表格，且依該證人之陳述可知，其
    證稱該登記在被告名下之土地應有部分，為兩造與另名訴外
    人共有，原告享有其中1/3之權利等語，係轉述原告所言，
    而非本於其親身見聞，則此項根據他人提供之訊息所為證述
    ，核屬傳聞證據，加以其來源係與被告立場完全相反之原告
    ，可信度更低，是自難據為對被告不利之認定。至於證人戊○○上述證言中，固另提及：原告與共同出資購買上開登記
    為被告所有土地應有部分之另名「姓張之人」，在被告與該
    證人商談分割該部分土地買賣事宜時在場等語，惟依原告主
    張，該登記於被告名下之土地應有部分，係由兩造及「陳東
    方」共同出資買得，是該證人所稱原告與「姓張之人」因就
    該部分土地共同享有權利，方於被告與其洽談該部分土地買
    賣之事時亦在場云云，與原告之陳述已有出入；更何況，僅
    憑原告曾經出現在被告與他人商議有關登記在被告名下土地
    買賣事宜之場合一節，並無法進一步推論：原告即為該部分
    登記為被告所有土地之實際共有人之一，是以證人戊○○前
    述證言，亦不足以證明原告確因與被告共同出資購買上述登
    記為被告所有之土地應有部分，而為該部分土地之共有人。
  (二)次查，被告與訴外人丁○○曾於95年6月間，委託證人甲○○，向臺中縣大里地政事務所申請辦理將上開地段760地號
    土地分割為4筆土地之複丈事宜，此有該地政事務所以96年6
    月1日里地測字第0960006863號函檢送之土地複丈申請書影
    本1份附卷可稽。另證人甲○○於本院96年7月31日言詞辯論
    期日到庭結證稱：伊代理丁○○及被告，辦理上開地段760
    地號土地之標示分割，將該筆土地分割成4筆，丁○○之應
    有部分萬分之5千多，分成單獨一筆，被告之持分萬分之4千
    6百多則分成3筆，其中2筆面積一樣，另1筆持分少了萬分之
    1，是因為被告之持分除以3，無法除盡等語，核與上述土地
    複丈申請書所載：證人甲○○為被告與丁○○之代理人，及
    卷附土地登記謄本顯示：上開地段760地號土地在分割前之
    面積為1416.16平方公尺，其中應有部分4616/10000登記在
    被告名下，該土地分割後，仍登記為被告所有之3筆土地中
    ，上開地段760之2及760之3地號土地之面積相等，均為217.
    95平方公尺，至於系爭土地之面積則略小，為217.80平方公
    尺等情，悉相符合。惟此等證據僅能證明被告確曾同意並委
    託證人甲○○，將上開登記在其名下之土地應有部分，分割
    為面積幾乎相等之3筆土地，尚無從據以認定被告此舉乃如
    原告所主張，係為將該部分土地依照兩造與陳東方實際之出
    資比例，平均分配予其3人。至於證人甲○○於同一言詞辯
    論期日復證陳：伊在辦理上述土地複丈申請事宜前，經由兩
    造及訴外人陳東方之告知，得悉上開登記在被告名下之土地
    應有部分，除被告本人以外，還有另2名隱名股東，即原告
    與陳東方。上開地段760地號土地，於伊申請複丈分割後，
    760之3地號土地分配給被告，760之2地號土地分配給陳東方
    ，系爭土地分配給原告，760地號土地則分配給丁○○，如
    此分配方法係經其4人之同意等語，非但為被告所否認，且
    該證人證述被告曾同意將分割後之系爭土地分配予原告一節
    ，與證人戊○○在前述言詞辯論期日證陳：上開登記為被告
    所有之土地應有部分事後分割為3筆，係由伊出面協調，當
    時並沒有說分割後哪一筆要分給哪一個人等情，亦屬不符，
    故無從僅憑證人甲○○之證詞，即認自上開地段760地號土
    地分割出之系爭土地，應歸原告所有。
  (三)再查，原告本人於本院96年5月15日言詞辯論期日到庭，經
    本院命其具結後，陳稱：上開地段760地號土地於分割前之
    應有部分4616/10000，係兩造及訴外人陳東方於78、79年間
    共同出資購買，3人出資金額相同，至於金額如何，因時間
    太久，伊已不記得；嗣因伊與陳東方均無自耕農身分，故登
    記在被告名下；該部分土地後來經協調而分割為3筆，分別
    要分配給兩造及陳東方，協調是由王代書全權處理，伊並未
    參與，證人戊○○有無參與協調，伊亦不知情等語；另對於
    原告訴訟代理人詢問：「被告有無向你承認登記在他名下的
    持分，你也有三分之一？」之問題，原告答稱：「被告說你
    的就是你的，只要是你的權利，我不敢為難你」。被告在上
    開言詞辯論期日，對於原告前揭陳述曾表示：「原告先前所
    述是其單方所言，我不予置評」等語，原告則據此主張被告
    就其上開陳述並無爭執，依據民事訴訟法第280條第1項前段
    規定，對於原告之陳述應視同自認。然觀諸被告在該次言詞
    辯論期日，在聽聞原告前揭陳述後，所表示之全部意見為：
    「沒有問題要訊問原告。原告先前所述是其單方所言，我不
    予置評。請求訊問原告：要我把持分登記給他的理由是什麼
    ？」（參見卷附該次言詞辯論筆錄第8頁），是以被告在原
    告經本院詢問後，仍再次要求原告說明其得請求被告移轉登
    記系爭土地所有權之原因，顯見其對原告先前所陳：登記於
    被告名下之上開土地應有部分，實為兩造及陳東方共同出資
    購買，故原告得請求被告返還分割後之系爭土地等語，並非
    認同，則原告僅以被告對其就前揭土地享有權利之片面陳述
    表示「不予置評」，即認被告就其上述主張未加爭執而應視
    同自認，不無斷章取義之嫌，要非可採；至於原告所陳：被
    告曾稱：「只要是你的權利，我不敢為難你」等語，縱使確
    係轉述被告所言，然其中既無隻字片語提及系爭土地或其權
    利歸屬問題，原告執此主張被告已承認系爭土地應屬原告所
    有，亦乏依據。又不動產買賣因標的物價值高昂，買賣雙方
    多半會簽訂書面契約以示慎重，而如原告所主張，在土地法
    第30條：「私有農地所有權之移轉，其承受人以能自耕者為
    限，並不得移轉為共有。但因繼承而移轉者，得為共有。違
    反前項規定者，其所有權之移轉無效」規定於89年1月26日
    經刪除前，不具備自耕農身分之人購買農地，而借用有自耕
    能力者之名辦理所有權登記者，固所在多有，惟因此種作法
    將導致土地登記之外觀與所有權實際歸屬情形不符，實際買
    受農地之人與登記名義人間，通常會將此種約定形諸書面作
    為憑據，以避免日後發生爭議。惟原告對其所主張：其曾提
    供1/3之價金，購買登記在被告名下之上開土地應有部分；
    及其曾與被告約定：將原本應屬其所有之該部分土地權利範
    圍1/3，借用被告名義登記等情，竟均無法提出任何與其所
    述相符之書據作為佐證，實與土地法在89年1月26日修正前
    農地買賣之一般習慣大相逕庭，從而自不得僅憑原告單方面
    之空言主張、證人甲○○及戊○○所為存有瑕疵之前述證詞
    ，及被告曾將登記為其所有之前述土地應有部分分割為3筆
    等情，即認原告主張：系爭土地應屬其所有，僅係借用被告
    名義登記一事，為可採信。
五、綜上所述，原告提出之證據，尚不足以證明其主張：上開地
    段760地號土地於分割前登記為被告所有之應有部分10000分
    之4616，實係由兩造及訴外人陳東方3人各出資1/3所共同購
    買，其僅係將應歸其所有之權利範圍1/3借用被告之名義登
    記；該項借名登記之法律關係，業經兩造合意終止，且被告
    同意將上述土地分割後之系爭土地所有權移轉登記為其所有
    等事實，係屬真實，自應承受該等利己事實無法證明所生之
    不利益，則其主張該項借名登記之法律關係，業經兩造之合
    意及被告收受其表明終止意思之本件起訴狀繕本而告終止，
    依據民法第259條第1款及第179條規定，請求被告將系爭土
    地移轉登記為其所有，為無理由，應予駁回。
六、訴訟費用（即第一審裁判費25,849元及證人旅費1,554元，
    合計27403元）負擔之依據：民事訴訟法第78條。
中　　華　　民　　國　　96　　年　　 8　　月　　14　　日
                  民事第三庭    法  官  鍾啟煒
正本係照原本作成。
如對本判決上訴，須於判決送達後20日內向本院提出上訴狀。
中　　華　　民　　國　　96　　年　　 8　　月　　14　　日
                                書記官
